ACORDAO-COMPLETO-2397302

ACÓRDÃO 2119/2020 ATA 30/2020 - PLENÁRIO

VISTOS, relatados e discutidos estes autos que tratam de recurso de revisão interposto pela empresa L&c Editora Ltda - Me contra o Acórdão 7866/2016-TCU-Segunda Câmara, alterado pelo Acórdão 9370/2017-TCU-Segunda Câmara;
ACORDAM os Ministros do Tribunal de Contas da União reunidos em Sessão do Plenário, ante as razões expostas pelo Relator, em:
9.1. conhecer do recurso de revisão, com fundamento no art. 32, inciso III, e 35, inciso III, da Lei 8.443/1992, e dar-lhe provimento parcial para:
9.1.1 reduzir o débito imputado pelo subitem 9.2 do acórdão recorrido, atribuindo-se a seguinte composição à dívida remanescente:
	Data da ocorrência 
	Valor histórico (R$) 

	14/7/2006
	103.933,65

	13/11/2006
	110.593,50

	27/11/2006
	  44.237,40

	17/11/2007
	  44.237,40

9.1.2. reduzir proporcionalmente a multa aplicada à recorrente para R$ 6.000,00 (seis mil reais) ;
9.2. comunicar esta deliberação à recorrente, à Procuradoria da República no Estado do Rio de Janeiro e à Secretaria Especial de Cultura.

Recurso de revisão interposto contra acórdão que julgou irregulares as contas da recorrente e condenando-a ao pagamento de débito e de multa em razão da falta de comprovação da regular aplicação de recursos captados na forma da Lei 8.313/1991 (Lei de Incentivo à Cultura Mecenato).

Secretaria Especial da Cultura, antigo Ministério da Cultura.

3. Interessados/Responsáveis/Recorrentes:
3.1. Responsáveis: Carlos Alberto Olsson (XXX.327.620-XX); Cristina de Souza Aspesi (XXX.317.500-XX); Gabriella Olsson Lisboa (XXX.894.730-XX); L&C Editora Ltda. - Me (06.132.091/0001-03); Renato Vargas Saibro (XXX.038.340-XX)
3.2. Recorrente: L&C Editora Ltda. - Me (06.132.091/0001-03).

13.1. Ministros presentes: José Mucio Monteiro (Presidente), Walton Alencar Rodrigues, Benjamin Zymler, Augusto Nardes, Aroldo Cedraz, Raimundo Carreiro, Ana Arraes, Bruno Dantas (Relator) e Vital do Rêgo.
13.2. Ministros-Substitutos presentes: Marcos Bemquerer Costa, André Luís de Carvalho e Weder de Oliveira.

BRUNO DANTAS

Ministro Raimundo Carreiro.

Trata-se de recurso de revisão interposto pela empresa L&C Editora Ltda., representada por Lisiane Olsson, contra o Acórdão 7.866/2016-TCU-Segudaª Câmara (peça 56) , alterado em virtude de provimento parcial de recurso de reconsideração pelo Acórdão 9370/2017-TCU-Segunda Câmara (peça 115) , com o seguinte teor:
"ACORDAM os Ministros do Tribunal de Contas da União, reunidos em sessão do Plenário, com fundamento nos arts. 1º, inciso I, 16, inciso III, alínea 'c', 19 e 23, inciso III, da Lei nº 8.443/1992, c/c os arts 1º, inciso I, 209, incisos III e IV, 210 e 214, inciso III, do Regimento Interno do TCU, em:
9.1.considerar revéis Carlos Alberto Olsson (CPF XXX.327.620-XX) , Gabriella Olsson Lisboa (CPF XXX.894.730-XX) , Renato Vargas Saibro (CPF XXX.038.340-XX) , de acordo com o art. 12, § 3º, da Lei nº 8.443/1992, dando-se prosseguimento ao processo;
9.2.julgar irregulares as contas da L&C Editora Ltda (CNPJ 06.132.091/0001-03) , condenando-a ao pagamento das quantias abaixo discriminadas, com a fixação do prazo de 15 (quinze) dias, a contar da notificação, para comprovar, perante o Tribunal (art214, inciso III, alínea 'a', do RI/TCU) , o recolhimento das dívidas aos cofres do Fundo Nacional da Cultura, atualizada monetariamente e acrescida dos juros de mora, calculados a partir dos termos iniciais indicados, até a data do recolhimento, na forma prevista na legislação em vigor:
	Parcelas
	Débito (R$) 
	Termo inicial

	Primeiro repasse
	199.068,30
	6/7/2006

	Segundo repasse
	154.830,90
	26/9/2006

	Valor residual 
	88.474,80
	17/11/2007

9.3.aplicar à L&C Editora Ltda (CNPJ 06.132.091/0001-03) a multa prevista no art.57 da Lei 8.443/1992, c/c o art.267 do Regimento Interno, no valor individual de R$ 10.000,00 (dez mil reais) , com a fixação do prazo de quinze dias, a contar da notificação, para comprovarem, perante o Tribunal (art214, inciso III, alínea 'a', do Regimento Interno) , o recolhimento da dívida aos cofres do Tesouro Nacional, atualizada monetariamente desde a data do presente acórdão até a do efetivo recolhimento, se forem pagas após o vencimento, na forma da legislação em vigor;
9.4.autorizar, desde logo, caso venha a ser requerido pelos responsáveis, o pagamento das dívidas mencionadas nos itens 9.2 a 9.3 deste Acórdão, em até 36 (trinta e seis) parcelas mensais consecutivas, nos termos do art26 da Lei nº 8.443/1992, c/c o art217 do Regimento Interno do TCU, fixando o vencimento da primeira parcela em até 15 (quinze) dias, a contar do recebimento da notificação, e o das demais a cada 30 (trinta) dias, devendo incidir sobre cada parcela os encargos legais devidos, na forma prevista na legislação em vigor;
9.5.alertar os responsáveis que a falta de comprovação do recolhimento de qualquer parcela importará o vencimento antecipado do saldo devedor, nos termos do § 2º do art217 do Regimento Interno deste Tribunal;
9.6.determinar à SECEX-RJ que inclua nas notificações para o pagamento dos valores mencionados nos itens 9.2 e 9.3 deste Acórdão o disposto nos itens 9.4 e 9.5, com fundamento nos arts15 e 18, inciso II, alínea 'a', da Resolução nº 170/2004;
9.7.autorizar, desde logo, nos termos do art28, inciso II, da Lei nº 8.443/1992, a cobrança judicial das dívidas, caso não atendidas as notificações;
9.8.encaminhar, com fundamento no § 3º, do art16 da Lei nº 8.443/1992, cópia deste Acórdão, bem como do Relatório e Voto que o fundamentam, aos responsáveis, ao Ministério da Cultura, ao Procurador-Chefe da Procuradoria da República no Estado do Rio de Janeiro e demais interessados, para adoção das medidas que entenderem cabíveis, com a informação de que a decisão está sujeita a Recurso de Reconsideração previsto nos arts32, I, 33 da Lei nº 8.443/1992, combinado com os arts277, I, e 285 do RI/TCU
No âmbito da Secretaria de Recursos (Serur) , foi elaborada a instrução à peça 168, a seguir transcrita com os ajustes de forma pertinentes, cujo encaminhamento foi encampado pelo corpo dirigente da unidade (peças 169/170) :
"HISTÓRICO
2. Trata-se de tomada de contas especial instaurada pelo Ministério da Cultura/Fundo Nacional de Cultura-MinC/FNC inicialmente contra a empresa L&C Editora Ltda., e as pessoas físicas Gabriella Olsson Lisboa, Renato Vargas Saibro e Carlos Alberto Olsson, devido à omissão no dever de prestar contas dos recursos captados na forma da Lei 8.313/1991 (Lei de Incentivo à Cultura - Mecenato) para realização do Projeto 'Outracoisa', cadastrado no Programa Nacional de Apoio à Cultura sob o Pronac 051781, aprovado e autorizado pela Portaria 193, de 14/10/2005, cujo objetivo era o de difundir a produção cultural de artistas e produtores independentes, que se encontram fora da evidência de mercado.
2.1. O prazo para o desenvolvimento do aludido projeto inicialmente foi estabelecido compreendendo o período de 14/10/2005 a 31/12/2005, e foi posteriormente estendido até 17/10/2007 (peça 1, p. 138) .
2.2. Foram previstos para captação R$ 442.374,00 (quatrocentos e quarenta e dois mil, trezentos e setenta e quatro reais) , nos termos da cláusula quinta do contrato celebrado entre a Petrobras (patrocinadora) e a empresa L&C Editora Ltda. (peça 22, p. 8) .
2.3. Devidamente citados, os sócios optaram por permanecerem silentes. A empresa, representada por Lisiane Olsson, embora tenha apresentado alegações de defesa, não logrou êxito em comprovar a boa e regular aplicação dos recursos.
2.4. O Tribunal rejeitou a alegação de defesa apresentada e decidiu, por meio do Acórdão 7866/2016-TCU-Segunda Câmara, julgar irregulares as contas dos responsáveis, condenando-os solidariamente ao ressarcimento do débito além de aplicar-lhes multa.
2.5. Não satisfeitos com o julgado, os responsáveis interpuseram recurso de reconsideração (peça 79) , o qual foi conhecido para, no mérito, ter provimento parcial (peça 108) , com vistas a alterar os subitens 9.2 e 9.3 do Acórdão 7866/2016-TCU-Segunda Câmara, a fim de excluir da relação processual Gabriela Olsson Lisboa, Carlos Alberto Olsson e Renato Vargas Saibro, retificar a data para incidência da atualização monetária e dos juros de mora sobre o valor do débito, e modificar o cofre credor da dívida, consoante item 9.1 do Acórdão 9370/2017-TCU-Segunda Câmara (peça 115) .
2.6. Com o processo já no gabinete do Relator Augusto Nardes, sorteado para apreciação do recurso de reconsideração, os responsáveis juntaram documentos de natureza financeira, alegando serem aptos a comprovar a regularidade do uso dos recursos públicos em análise (peça 114) .
2.7. Sobre essa questão, o relator não conheceu da petição constante à peça 114, apresentada intempestivamente, considerando ocorrida a preclusão consumativa da espécie recursal em exame naquele momento, o que atrairia a apresentação de outra espécie recursal pelos recorrentes, no caso o recurso de revisão (peça 116, item 13) .
2.8. Dessa forma, a Empresa L&C Editora Ltda. interpôs recurso de revisão (peças 114 e 134) , que foi analisado pela Secretaria de Recursos (Serur) à peça 154, com proposta de não provimento.
2.9. O MP/TCU, entretanto, se manifestou pelo provimento parcial do recurso de revisão, com vistas a reduzir o valor do débito para R$ 398.136,60. Em sendo acolhida sua proposta, ressalta a conveniência de reduzir também o valor da multa aplicada com base no art. 57, da Lei 8.443/1992.
2.10. Após o processo ser incluído em pauta para julgamento, a recorrente solicitou a exclusão da pauta e solicitação de exame de nova documentação juntada aos autos (peças 161, 163 e 165) , a qual seria essencial para comprovar o efetivo pagamento aos fornecedores que prestaram serviços ao projeto (peça 164) .
2.11. Em despacho à peça 166, o Relator do recurso de revisão, Bruno Dantas, remeteu os autos à Serur para que analise a documentação complementar, o que será realizado no presente exame, com vistas a responder o seguinte:
a) à luz da jurisprudência citada no parágrafo 6.7 da instrução da peça 154, esses novos elementos juntados pela recorrente, aliados à documentação já existente nos autos, permitem inferir, em alguma medida, a existência de nexo de causalidade entre os recursos captados pela recorrente e as despesas efetuadas para a realização do Projeto 'Outracoisa', cadastrado no Programa Nacional de Apoio à Cultura sob o Pronac 051781?
b) caso considere comprovado o nexo de causalidade em relação a alguma despesa, em que medida as despesas comprovadas guardam correspondência com o percentual de execução física do projeto, levando-se em conta que: i) conforme verificou o MP/TCU (peça 160) , dos R$ 442.374,00 previstos no contrato de patrocínio firmado com a Petrobras, para a produção de 6 edições da Revista 'Outracoisa' com tiragem de 200 mil exemplares, apenas R$ 398.136,60 teriam sido efetivamente repassados à recorrente? ii) o projeto aprovado pelo Ministério da Cultura não englobava apenas a produção/impressão de revistas, mas também todo o processo de elaboração e criação desse material, de modo que, ao que tudo indica, o percentual do objeto executado não deveria ser aferido apenas com base na relação entre o número de exemplares previsto e o efetivamente comprovado? .
ADMISSIBILIDADE
3. Reitera-se o exame preliminar de admissibilidade contido na peça 135, ratificado pelo Relator Bruno Dantas na peça 138, que concluiu pelo conhecimento do recurso, sem efeito suspensivo pela falta de amparo normativo, eis que preenchidos os requisitos processuais aplicáveis à espécie.
MÉRITO
4. Delimitação
4.1. Considerando as orientações estabelecidas no despacho do Relator à peça 166, constitui objeto do presente recurso as seguintes questões:
a) se os novos elementos juntados pela recorrente às peças 161, 163 e 165, aliados à documentação já existente nos autos, são suficientes para comprovar a existência de nexo de causalidade entre os recursos captados e as despesas efetuadas para a realização do Projeto 'Outracoisa' (Pronac 051781) , à luz da jurisprudência citada no parágrafo 6.7 da instrução à peça 154 (peça 114, p. 1-2 e peças 161, 163 e 165) ;
b) se é possível correlacionar as despesas eventualmente comprovadas com o percentual de execução física, levando-se em conta: (i) a captação de valor menor que o previsto; e (ii) outros aspectos envolvidos no Projeto 'Outracoisa' tais como custos de elaboração e criação da revista, os quais deveriam ser considerados para cálculo do percentual de execução do objeto executado no Projeto 'Outracoisa'.
5. Se os novos elementos juntados pela recorrente às peças 161, 163 e 165, aliados à documentação já existente nos autos, são suficientes para comprovar a existência de nexo de causalidade entre o total dos recursos captados e as despesas efetuadas para a realização do Projeto 'Outracoisa', à luz da jurisprudência citada no parágrafo 6.7 da instrução à peça 154 (peças 161, p. 5-11, 163 e 165) .
5.1. A recorrente afirma que, a partir dos novos elementos e justificativas juntados aos autos, não há razão para a devolução integral dos recursos captados, com base nos seguintes argumentos:
a) o total efetivamente recebido da patrocinadora foi R$ 398.136,60, o que pode ser verificado pelos repasses da Petrobras na conta indicada no contrato de patrocínio;
b) caso o Tribunal estabeleça o débito em valor superior a R$ 398.136,60, a recorrente será condenada a pagar valores que não foram objeto de abatimento fiscal;
c) as conclusões da instrução da Serur à peça 154 não merecem prosperar, considerando que:
c.1) em relação à alínea 'a', 'c' e 'd' do item 6.11 da instrução da Serur à peça 154, os pagamentos efetuados a título de mão de obra e administração do projeto seguiram a planilha orçamentária aprovada pelo MinC e desde sempre constam no projeto, sendo a ele totalmente vinculados, não havendo que se falar em despesas inexistentes no plano de trabalho, as quais não dizem respeito à execução de projetos culturais incentivados via patrocínio;
c.2) em relação à alínea 'b' do item 6.11 da instrução da Serur à peça 154, parte das despesas foi custeada com recursos provenientes do patrocínio e parte foi custeada com recursos da peticionária, a título de contrapartida. Dessa forma, ainda que nos recibos anexados à prestação de contas constem valores 'a maior', a relação de pagamentos apenas leva em consideração os recursos que foram custeados com valores captados no projeto e de acordo com as rubricas aprovadas pelo MinC;
c.3) a tabela elaborada no item 6.11 da instrução da unidade técnica à peça 154 deve considerar os valores indicados na relação de pagamentos com as correções transcritas à peça 161, p. 5, ainda que os respectivos comprovantes estejam a maior, tendo em vista que essa diferença foi custeada com recursos próprios da peticionária;
c.4) houve estornos das despesas de CPMF e de tarifas bancárias na conta corrente que não foram considerados, sendo reconhecido que devem ser devolvidos pela recorrente os valores de R$ 935,85, referente à CPMF e R$ 1.621,60, referente a tarifas bancárias;
c.5) em relação à alínea 'g' do item 6.11 da instrução da Serur à peça 154, por equívoco, os valores lançados na relação de pagamentos e nos comprovantes relativos à revista e ao CD foram invertidos, sendo os valores corretos transcritos na tabela à peça 161, p. 8. Tal falha foi corrigida na relação de pagamentos juntada à peça 163;
d) somente é possível a responsabilização quando comprovado o desvio dos recursos públicos e, especialmente o dano ao erário, o que não ocorreu no presente caso;
e) foram juntados à peça 165 a microfilmagem dos cheques utilizados para pagamentos dos fornecedores que prestaram serviços ao projeto, complementando a documentação anteriormente entregue para comprovar a inexistência de dano ao erário.
Análise
5.2. Os argumentos da recorrente merecem prosperar, em parte. Preliminarmente, faz-se necessário trazer à colação as razões pelas quais o MP/TCU sugeriu a retificação do valor do dano:
a) o prazo de captação dos recursos encerrou-se em 2007 (peça 1, p. 128 e 138-140) ;
b) segundo o extrato bancário da conta específica, que abrange até cerca de um ano e meio após o término do período de captação, as únicas 4 transferências eletrônicas da patrocinadora, totalizam R$ 398.136,60 (peça 114, p. 29-40) ;
c) as 4 transferências foram realizadas na conta em que a Petrobras deveria efetuar os créditos, segundo expressamente estabelecido no contrato de patrocínio (peça 22, p. 9) .
5.3. Nesse contexto, embora o ônus de comprovar a regularidade integral na aplicação dos recursos públicos seja do responsável pela gestão, no caso, a ora recorrente, de fato, a manutenção do débito no valor do contrato celebrado com a patrocinadora - R$ 442.374,00 -, sem que reste comprovado o recebimento de tal quantia pela recorrente, pode significar enriquecimento sem causa da União. Dessa forma, propugna-se pelo provimento parcial do recurso de revisão para reduzir o débito em R$ 44.237,40, na forma sugerida pelo MP/TCU.
5.4. Como premissa estabelecida pelo Relator para verificar a existência de nexo de causalidade, cabe registrar o entendimento constante da jurisprudência citada no parágrafo 6.7 da instrução à peça 154 (Acórdão 1748/2016-TCU-Plenário, relatoria do Ministro Vital do Rego, 2425/2015-TCU-Plenário, relatoria do Ministro Benjamin Zymler, 274/2008-TCU-Plenário, relatoria do Ministro Raimundo Carreiro) , o qual estabelece que o conjunto probatório existente nos autos (notas fiscais, recibos, cheques extratos bancários) , embora com desconformidade formal, pode reduzir ou até mesmo excluir o débito, se demonstrarem fortes indícios de nexo entre eles e os recursos públicos recebidos, mediante consonância entre os dados (datas, valores, credor e indicação dos cheques e do projeto) constantes nas notas fiscais e recibos emitidos pelos fornecedores, no extrato bancário da conta específica e nos cheques apresentados.
5.5. Ocorre que os argumentos apresentados pela recorrente, bem como a nova documentação juntada aos autos não são suficientes para comprovar a existência de nexo de causalidade entre o total dos recursos captados e as despesas efetuadas para a realização do Projeto 'Outracoisa', como será evidenciado.
5.6. Em relação aos cheques microfilmados ora trazidos aos autos, alguns se referem à conta específica do projeto (Ag. 2722-7 e Conta corrente 10070-6) , e outros à conta corrente 9007-7, de mesma agência bancária da conta específica, conforme relação a seguir:
Ag. 2722-7 Conta corrente 10070-6 (específica do Projeto 'Outra Coisa') 
	data de emissão
	nº cheque 
	Valor (R$) 
	Fornecedor
	Ref.

	24/11/2006
	8
	8.984,32
	Vox Editora Ltda.
	peça 165, p. 17

	30/11/2006
	15
	5.000,00
	Lisiane Olsson
	peça 165, p. 37

	30/11/2006
	18
	1.000,00
	Spm Edições e Publicações Ltda.
	peça 165, P. 15

	6/12/2006
	21
	5.000,00
	Lisiane Olsson
	peça 165, p. 35

	24/6/2007
	34
	2.000,00
	Wellington (Ilegível) Carlos
	peça 165, p. 19

Ag. 2722-7 Conta corrente 9007-7
	data de emissão
	nº cheque 
	Valor (R$) 
	Fornecedor
	Ref.

	17/6/2006
	1081
	17.847,84
	Minister Express Editora (ilegível) Ltda.
	peça 165, p. 1

	17/6/2006
	1083
	6.798,20
	Lisiane Olsson
	peça 165, p. 39

	18/7/2006
	1087
	3.095,70
	Alessandra Luana (ilegível) Bellizia
	peça 165, p. 31

	31/7/2006
	1126
	1.000,00
	Spm Music Edições Musicais
	peça 165, P. 13

	7/8/2006
	1138
	8.800,00
	Vox Editora Ltda.
	peça 165, p. 3

	14/11/2006
	1265
	19.323,00
	Vox Editora Ltda.
	peça 165, p. 7

	13/12/2006
	1316
	76,56
	São Luiz Gonzaga Correia Ltda.
	peça 165, p. 21

	15/12/2006
	1321
	8.460,00
	Sonopress Rimo da Amazônia Indústria
	peça 165, p. 9

	20/12/2006
	1337
	2.003,03
	Empresa Brasileira de Correios e Telégrafos
	peça 165, p. 23

	29/2/2007
	1426
	3.500,00
	Adilson C. Pereira
	peça 165, p. 33

	6/3/2007
	1448
	2.653,21
	Empresa Brasileira de Correios e Telégrafos
	peça 165, p. 25

	6/3/2007
	1450
	8.899,50
	Vox Editora Ltda.
	peça 165, p. 5

	30/3/2007
	1534
	3.500,00
	Adilson C. Pereira
	peça 165, p. 29

	30/4/2007
	1464
	1.929,03
	Empresa Brasileira de Correios e Telégrafos
	peça 165, p. 27

5.7. Foram identificados apenas quatro fornecedores (destacados acima) , que constam como do projeto na relação e nos comprovantes de pagamentos ora juntados aos autos.
5.8. Conforme jurisprudência deste Tribunal já mencionada no item 5.4 retro, ratifica-se que a transferência de valores para outras contas bancárias de titularidade do recebedor dos recursos, como ocorreu no presente caso, embora dificultem identificar com fidedignidade o destino do dinheiro repassado, sendo vedada pelo art. 29 da Lei 8.313/1991 (doações ou patrocínios deverão ser depositados e movimentados em conta bancária específica) , não permitem presumir o débito, desde que seja demonstrada a boa e regular aplicação dos recursos.
5.9. No caso concreto, entretanto, de pronto, verifica-se que não há como estabelecer a correlação necessária entre pagamentos e recursos captados, em relação aos fornecedores NovoDisc Midia Digital Ltda. (item 8 a 11 da relação de pagamentos à peça 163 e notas fiscais à peça 114, p. 18 a 21) , Marcos Antonio Bragatto (item 26 da relação de pagamentos e recibo à peça 114, p. 29) , Tiago Monteiro Vellasco (item 28 da relação de pagamentos e recibo à peça 114, p. 26) e Leandro Garcia Vellasco (item 29 da relação de pagamentos e recibo à peça 114, p. 27) , cujos dados não se identificam, nem no extrato bancário à peça 114, p. 29-40, nem nos cheques apresentados.
5.10. Da mesma forma ocorre com o fornecedor Vox Distribuição e Logística Ltda (06.325.391/0001-09) , cuja declaração de prestação de serviços se encontra à peça 114, p. 23, e ainda que consta dos itens 22 a 25 da relação de pagamentos (peça 163) com CNPJ diferente (59.222.307/0001-80) e com o nome de Vox Editora Gráfica. Nesse caso, nem há comprovantes de pagamento, nem há datas e valores coincidentes no extrato bancário da conta específica à peça 114, p. 29-40.
5.11. Ainda a esse respeito, identificou-se, por coincidir a mesma conta creditada no verso do documento (peça 165, p. 14 e 16) , que o cheque 18 da conta específica e o cheque 1126 da conta 9007-7 foram para o mesmo fornecedor, embora com nomes diferentes. De toda forma, esse fornecedor não consta da relação de pagamentos, nem foram apresentados comprovantes a respeito do objeto da despesa.
5.12. Com relação aos quatro fornecedores destacados, os quais constam da relação de pagamentos, dos comprovantes de pagamentos, bem como dos cheques apresentados, não foi possível estabelecer o nexo de causalidade necessário para a totalidade das despesas, tendo em vista que:
a) não há correlação entre o único cheque de 1321, de 15/12/2006, no valor de R$ 8.460,00, do fornecedor Sonopress Rimo, cujos dados das notas fiscais apresentadas à peça 114, p. 11-17, foram a seguir transcritas, com quaisquer comprovantes de pagamento, uma vez que não há datas próximas, nem valores coincidentes. Ainda há o agravante de que a despesa pode não se referir ao projeto 'Outra Coisa', nem há garantia de que foi paga com o recurso captado, já que o cheque foi emitido de outra conta, que não a específica: 
	data de emissão
	nº Nota Fiscal
	Valor (R$) 
	Fornecedor
	Ref.

	6/9/2006
	128761
	20.642,40
	Sonopress Rimo Indústria e Comércio Fonográfico S/A
	peça 114, p. 14

	11/9/2006
	128818
	37,61
	Sonopress Rimo Indústria e Comércio Fonográfico S/A
	peça 114, p. 13

	16/10/2006
	052579
	16.920,00
	Sonopress Rimo Indústria e Comércio Fonográfico S/A
	peça 114, p. 15

	4/1/2007
	052000
	19.458,00
	Sonopress Rimo Indústria e Comércio Fonográfico S/A
	peça 114, p. 16

	4/1/2007
	052001
	16.920,00
	Sonopress Rimo Indústria e Comércio Fonográfico S/A
	peça 114, p. 17

	4/5/2007
	135960
	5.554.50
	Sonopress Rimo Indústria e Comércio Fonográfico S/A
	peça 114, p. 12

	8/5/2007
	136059
	9.257,50
	Sonopress Rimo Indústria e Comércio Fonográfico S/A
	peça 114, p. 11

b) dessa forma, fica impossibilitado o nexo causal entre os recursos captados e todas as despesas apresentadas do fornecedor Sonopress Rimo da Amazônia Indústria e Comercio Fonográficos Ltda., constante dos itens 1 a 7 da relação de pagamentos (peça 163) e dos comprovantes à peça 114, p. 11 a 17;
c) em relação à Vox Editora Gráfica, cujos cheques estão relacionados a seguir, o único pagamento em que seria possível uma aproximação de correlação é o do cheque 1450, emitido em 6/3/2007, de R$ 8.899,50, mas é oriundo de outra conta que não a específica e há uma diferença de 15 centavos no valor de R$ 8.899,65, que seria da nota fiscal 44410/B (item 16 da relação de pagamentos à peça 163) , a qual consta apenas de declaração do fornecedor, com vencimento em 12/2/2007. Ressalta-se que a mera declaração do fornecedor não tem valor fiscal (peça 114, p. 22) :
Ag. 2722-7 Conta corrente 10070-6 (específica do Projeto 'Outra Coisa') 
	data de emissão
	nº cheque 
	Valor (R$) 
	Fornecedor
	Ref.

	24/11/2006
	8
	8.984,32
	Vox Editora Ltda.
	peça 165, p. 17

Ag. 2722-7 Conta corrente 9007-7
	data de emissão
	nº cheque 
	Valor (R$) 
	Fornecedor
	Ref.

	7/8/2006
	1138
	8.800,00
	Vox Editora Ltda.
	peça 165, p. 3

	14/11/2006
	1265
	19.323,00
	Vox Editora Ltda.
	peça 165, p. 7

	6/3/2007
	1450
	8.899,50
	Vox Editora Ltda.
	peça 165, p. 5

d) dessa forma, também fica impossibilitado o nexo causal entre os recursos captados e as despesas desse fornecedor (itens 12 a 22 da relação de pagamentos à peça 163 e declaração constante à peça 114, p. 22) 
e) em relação ao fornecedor Adilson da Cunha Pereira, identificou-se que os dois cheques a seguir, no total de R$ 7.000,00, podem ser aceitos como comprovantes de pagamento correspondentes a serviços prestados, no período de abril de 2006 a dezembro de 2007, como editor chefe da revista 'Outra Coisa', cujo recibo, no valor de 63.000,00 consta à peça 114, p. 28. Embora o recibo assinado pelo editor da revista se refira a pagamentos mensais de R$ 3.000,00, menciona acréscimos de benefícios de 13º salário e férias correspondentes ao período de 1 ano e 8 meses:
Ag. 2722-7 Conta corrente 9007-7
	data de emissão
	nº cheque 
	Valor (R$) 
	Fornecedor
	Ref.

	29/2/2007
	1426
	3.500,00
	Adilson C. Pereira
	peça 165, p. 33

	30/3/2007
	1534
	3.500,00
	Adilson C. Pereira
	peça 165, p. 29

f) levando-se em conta o orçamento previsto para o editor e para revisão de texto no total de R$ 23.356,67 (item 6.10 da instrução à peça 154) , falta a correlação com os recursos captados referente a R$ 16.356,67 (R$ 23.356,67 - R$ 7.000,00) que teriam sido pagos a esse fornecedor;
g) de forma semelhante, identificou-se, em relação à Lisiane Olsson, os três cheques relacionados a seguir, no total de R$ 16.798,20, que podem ser aceitos como comprovantes de pagamento recebidos a título de gerência do projeto da revista 'Outra Coisa', no período de junho de 2006 a dezembro de 2007, cujo recibo, no valor de 75.000,00 consta à peça 114, p. 25. Nesse caso, resta sem comprovação referente a R$ 58.201,80 (R$ 75.000,00 - R$ 16.798,20) que lhe teriam sido pagos:
Ag. 2722-7 Conta corrente 10070-6 (específica do Projeto 'Outra Coisa') 
	data de emissão
	nº cheque 
	Valor (R$) 
	Fornecedor
	Ref.

	30/11/2006
	15
	5.000,00
	Lisiane Olsson
	peça 165, p. 37

	6/12/2006
	21
	5.000,00
	Lisiane Olsson
	peça 165, p. 35

Ag. 2722-7 Conta corrente 9007-7
	data de emissão
	nº cheque 
	Valor (R$) 
	Fornecedor
	Ref.

	17/6/2006
	1083
	6.798,20
	Lisiane Olsson
	peça 165, p. 39

5.13. Em relação à CPMF, no exame do extrato da conta bancária específica à peça 114, p. 29-40, verifica-se o saldo negativo efetivamente ocorrido à título dessa contribuição no valor de R$ 786,41. A esse respeito, pode-se considerar regular essa parcela paga a título de CPMF na conta corrente específica, considerando a legitimidade da cobrança desse encargo à época, pois decorre de imposição legal, na linha de julgados do TCU sobre a matéria (Acórdão 987/2018-TCU-Primeira Câmara, Rel. Benjamin Zymler, 4458/2017-Segunda Câmara, Rel. Augusto Nardes e 1503/2015-1ª Câmara, Rel. Weder de Oliveira) .
5.14. A respeito das tarifas bancárias, a Portaria do Ministério da Cultura que disciplinava essa questão em vigor à época - Portaria MinC 46, de 13/3/1998 (depois revogada pela Instrução Normativa MinC 1, de 5/10/2010) , estabelecia, em seu art. 34, que os recolhimentos relativos a impostos, taxas e emolumentos relativos aos projeto eram de responsabilidade do beneficiário.
5.15. Concluído os exames, constatou-se que foi possível estabelecer o nexo causal em relação a despesas que somam R$ 24.584,61 (R$ 7.000,00 + 16.798,20 + 786,41) , o que corresponde a cerca de 6 % dos recursos captados (R$ 398.136,60) . Dessa forma, conclui-se pela execução financeira parcial do projeto em questão, restando evidente a insuficiência da documentação para se estabelecer o nexo de causalidade entre o total dos recursos captados e as despesas realizadas.
5.16. Fica comprovada, portanto, a existência do débito remanescente, reajustado para R$ 373.551,99 (R$ 398.136,60 - R$ 24.584,61) .
5.17. Em relação aos esclarecimentos feitos pela recorrente sobre o item 6.11 da instrução à peça 154, embora já realizada a análise da execução financeira a partir dos novos elementos trazidos aos autos, cabem as seguintes considerações:
a) sobre a alínea 'a', 'c' e 'd' do item 6.11 da instrução da Serur à peça 154, o fato de a mão de obra compor o projeto cultural aprovado pelo Minc não implica que o valor do patrocínio seja destinado a pagar esses profissionais, uma vez que a destinação do referido valor está definida e estabelecida, como bem colocou a recorrente, nos anexos ao contrato;
b) esses anexos que fazem parte do contrato de patrocínio, conforme Cláusula Sétima (peça 22, p. 15) comprovam que a avença não previu o pagamento de mão de obra, como demonstram os seguintes documentos: o orçamento físico financeiro estabelecido para os recursos captados junto à Petrobras que acompanha o contrato, com o valor de R$ 442.374,00 sem prever o pagamento de profissionais (peça 22, p. 20) e o Anexo II - Cronograma de pagamento, o qual prevê apenas o total de R$ 442.374,00, correspondente à produção da revista, também sem pagamento de mão de obra (peça 22, p. 21) ;
c) comprova ainda a inexistência de registro de atribuição de valores do patrocínio concedido pela Petrobras para mão de obra, o documento à peça 22, p. 105, mencionado pela recorrente à peça 22, p. 2, que se refere à verba geral recebida a título de patrocínio nas 8 edições da revista - segundo o documento, o montante de R$ 353.899,20 - , onde aparece o percentual atribuído a cada parte do projeto, mas não consta discriminação de valores para pagamento de profissionais envolvidos no projeto, conforme a seguir:
Verba Geral - Patrocínio: R$ 353.899,20
	Edição
	Impressão Gráfica (R$) 
	Prensagem de CD (R$) 
	Shirink Produto (R$) 
	Produção Cultural Revista (R$) 
	Frete (R$) 
	Manuseio e Estocagem (R$) 
	Total Custo de Desenvolvimento (R$) 

		40,56%
	36,26%
	1,77%
	8,00%
	3,39%
	10,10%
	100%

	OC15
	15.236,00
	14.657,25
	785,00
	6.200,00
	1.536,00
	3.342,38
	41.756,63

	OC16
	22.320,00
	20.350,00
	1.256,00
	6.850,00
	2.563,00
	4.595,77
	57.934,77

	OC17
	18.569,00
	16.650,00
	856,00
	6.520,00
	1.499,65
	3.760,18
	47.854,83

	OC18
	15.922,24
	14.850,00
	956,00
	7.250,00
	2.563,00
	3.342,38
	44.883,62

	OC19
	16.256,00
	14.800,00
	696,00
	7.458,00
	1.458,00
	3.342,38
	44.010,38

	OC20
	16.200,00
	15.860,00
	696,00
	6.596,00
	1.985,00
	3.342,38
	44.679,38

	OC21
	29.563,00
	28.087,50
	2.362,00
	6.587,00
	6.258,00
	6.684,76
	79.542,26

	OC22
	9.563,00
	0,00
	348,00
	7.255,00
	1.256,00
	1.671,19
	20.093,19

	Total
	143.629,24
	125.254,75
	7.955,00
	54.716,00
	19.118,65
	30.081,43
	380.755,07

	saldo final
	-26.855,87

d) o fato de o pagamento de profissionais não estar previsto no contrato de patrocínio, não impacta sua execução, considerando, conforme a proposta aprovada pelo MinC (peça 1, p. 94 e 100) , que parte do projeto seria desenvolvido com recursos próprios da peticionária, a ora recorrente (R$ 891.432,00) :
	Projeto
	R$ 2.587.209,89

	Elaboração/agenciamento
	R$ 40.000,00

	Outras fontes 
	R$ 891.432,00

	Valor a ser captado
	R$ 1.735.777,89

e) a própria recorrente admite que assumiu parte das despesas do projeto, as quais, além de envolver o processo de elaboração citado pelo Relator, envolveu ainda gastos com eventos de lançamento da revista, shows, contratação de estagiários, entre outros, também não previstos no mecenato (peça 22, p. 73, 76-77, 89 e 95) ;
f) nesse caso, entretanto, o pagamento de profissionais pode ser considerado desvio de objeto (execução de ações não previstas no contrato de patrocínio, porém, preservando o fim a que se destinam os recursos) , consistente na utilização dos recursos captados para pagamento de profissionais que trabalharam no projeto da revista 'Outra Coisa'. Segundo a jurisprudência do TCU, pode ser apontado como falha formal, sem prejuízo de aproveitamento dessas despesas (Acórdão 2695/2019-TCU-Primeira Câmara, Rel. Bruno Dantas, 3582/2018-1ª Câmara, Rel. Weder de Oliveira e 1798/2016-1ª Câmara, Rel. Marcos Bemquerer) ;
g) dessa forma, tendo em vista os cheques apresentados, considerou-se o pagamento realizado aos fornecedores Lisiane Olsson e Adilson da Cunha Pereira, a título de mão de obra.
5.18. Ainda, não assiste razão ao recorrente ao afirmar que somente é possível a responsabilização quando comprovado o desvio dos recursos públicos, considerando, conforme o inciso III do art. 16, da Lei 8.443/1992, que a condenação é fruto do julgamento pela irregularidade das contas, o que pode ocorrer nas seguintes hipóteses: desvio de recursos públicos, omissão no dever de prestar contas, prática de ato de gestão ilegal, ilegítimo antieconômico ou infração à norma legal ou regulamentar, a ainda, em caso de dano ao erário decorrente de ato de gestão ilegítimo e antieconômico, que foi o fundamento utilizado no acórdão atacado.
5.19. Assim, tendo em vista que não foram apresentados documentos hábeis para estabelecer o necessário nexo causal entre o total dos recursos captados e os dispêndios apresentados como sendo do projeto 'Outra Coisa, não há que se falar em regular aplicação financeira.
5.20. Não obstante, os documentos ora juntados permitem concluir que apenas R$ 24.584,61 podem ser aprovados, remanescendo o débito de R$ 373.551,99. Dessa forma, o acórdão ora tacado deve ser reformado visando a redução do débito imputado para esse valor.
5.21. Em face do disposto no parágrafo único do art. 35 da Lei 8.443/1992 ('A decisão que der provimento ao recurso de revisão ensejará a correção de todo e qualquer erro ou engano apurado') , entende-se que sejam mitigados, proporcionalmente à redução da parcela de débito, o valor da multa aplicada à recorrente, tendo em vista a redução da parcela de débito de R$ 442.374,00 para R$ 373.551,99 e pelo fato de a multa ter como fundamento legal o disposto no art. 57 da Lei 8.443/1992 ('Quando o responsável for julgado em débito, poderá ainda o Tribunal aplicar-lhe multa de até cem por cento do valor atualizado do dano causado ao Erário') . É esse o entendimento contido na jurisprudência deste Tribunal exemplificada nos Acórdão 2193/2019-TCU-Plenário, Rel. Ana Arraes, 2016/2019-Plenário, Rel. Walton Alencar Rodrigues, 1086/2019-Plenário, Rel. Augusto Nardes) .
6. Se é possível correlacionar as despesas eventualmente comprovadas com o percentual de execução física, levando-se em conta: (i) a captação de valor menor que o previsto; e (ii) outros aspectos envolvidos no Projeto 'Outracoisa' tais como o processo de elaboração e criação da revista, os quais deveriam ser considerados para cálculo do percentual de execução do objeto executado no Projeto 'Outracoisa'.
6.1. A recorrente afirma que a análise do cumprimento do objeto deve ser feita de forma proporcional, de acordo com os recursos concretamente captados, com base nos seguintes argumentos:
a) tinha autorização do MinC para captar recursos da ordem de R$ 1.735.777,89 para produzir 6 edições da revista, com tiragem de 280.000 exemplares, conforme peça 1, p. 94-102;
b) somente captou o montante de R$ 398.136,60 junto à Petrobrás, conforme repasses à conta corrente específica transcritos à peça 161, p. 2;
c) mesmo tendo captado 23% dos recursos inicialmente previstos no projeto cultural, a recorrente conseguiu produzir e publicar 8 edições da revista, porém, com uma redução na tiragem, que resultou em 76.000 exemplares;
d) ainda que haja falhas na gestão dos recursos, o objeto foi integralmente cumprido nos limites dos valores captados, sendo que foram feitas duas edições a mais da revista, todas com CD anexo, não havendo razoabilidade na condenação da recorrente para a devolução total dos recursos captados;
e) o integral cumprimento do objeto proporcional aos recursos captados pode ser verificado à peça 79, cabendo destacar as fortes evidências de execução constantes nos autos, conforme transcrição à peça 161, p. 2:
e.1) relação de artistas e CDs lançados na Revista (peça 22, p. 37-59) ;
e.2) Relatório Final de Execução do Projeto - edições 15 a 20, de maio 2007 (peça 22, p. 60-87, 101 a 104, 106-108, 110-124;
e.3) notas fiscais de venda da revista, edições 17 a 20, no total de R$ 80,00 (peça 22, p. 97-100) ;
e.4) matéria disponível no portal da Petrobras, noticiando detalhes sobre o produto cultural (peça 30) ;
e.5) Relatório Final (peça 79, p. 17-32) ;
e.6) diversas matérias disponíveis em vários sites da internet (peça 22, p. 105 e peça 79, p. 33-158) ;
f) deve haver proporcionalidade na execução em relação aos recursos captados em respeito ao princípio da proporcionalidade, como consta na jurisprudência desta Corte de Contas, exemplificada nos Acórdão 3536/2008-TCU-Primeira Câmara, Rel. Augusto Nardes, e 4573/2010-Segunda Câmara, Rel. André de Carvalho, cujos trechos foram transcritos à pela 161, p. 3;
Análise
6.2. Não assiste razão à recorrente. Para se verificar o cumprimento do objeto, como já enfatizado no item 5 da instrução à peça 154, há que se verificar tanto a execução física como a execução financeira do projeto, acompanhada do nexo de causalidade entre os recursos captados e as despesas realizadas (Acórdão 3223/2017-TCU-Segunda Câmara, relatoria do Ministro Marcos Bemquerer) .
6.3. A esse respeito, embora houvesse autorização do MinC para captar até R$ 1.735.777,89, o objeto do contrato de patrocínio é claramente definido na sua Cláusula Primeira - produção de 6 edições da Revista OutraCoisa, com tiragem de 200 mil exemplares, bem como a parte do Projeto assumido pela patrocinadora - R$ 442.374,00, Cláusula Quinta (peça 22, p. 5 e 8) :
CLAUSULA PRIMEIRA - OBJETO
1.1 - O presente Contrato tem por objeto o patrocínio, pela PETROBRAS, ao projeto Revista Outracoisa, que visa à produção de 6 (seis) edições da Revista Outracoisa ao longo do ano de 2006, com tiragem de 200 (duzentos) mil exemplares, com o objetivo de difundir a produção cultural de artistas e produtores independentes, que se encontram fora da evidência de mercado. O projeto tem PRONAC 051781 e sua realização está a cargo da PATROCINADA.
 (...) 
CLÁUSULA QUINTA - VALOR DO CONTRATO
5.1 - O valor total a título de patrocínio ao projeto é de R$ 442.374,00 (Quatrocentos e quarenta e dois mil, trezentos e setenta e quatro reais) .
5.1.1 - no valor contratual estão compreendidos todos os custos atinentes à realização do projeto, supervisão, administração, emolumentos fiscais e todas as despesas que incidam direta ou indiretamente na realização do projeto, não cabendo, pois, quaisquer reivindicações de revisão de valor.
6.4. Dessa forma, independentemente do valor autorizado para captação e dos custos atinentes à realização do projeto, a recorrente se comprometeu, em contrato de patrocínio com a Petrobrás, a confeccionar 6 edições da revista com tiragem de 200 mil exemplares, recebendo o valor de R$ 442.374,00.
6.5. Segundo a tabela da alínea 'c' do item 5.17 retro, extraída de documento apresentado pela recorrente à peça 22, p. 105, teriam sido produzidas 8 edições da Revista, sendo 7 com CDs, pelo montante de R$ 380.755,07, um valor, portanto, menor que o captado. Entretanto, não há elementos nos autos que possibilitem comprovar essas despesas.
6.6. Em relação aos gastos com profissionais encarregados do processo de elaboração e criação da Revista 'Outra Coisa', a despeito de inexistir, nos autos, informações claras sobre se seriam pagos com recursos do mecenato ou da própria recorrente, mas considerando esse tipo de despesa como regular, conforme analisado na alínea 'f' do item 5.16 retro, foi possível aprovar somente o montante de R$ 23.798,20 (R$ 7.000,00 + 16.798,20) , como visto no item 5 retro.
6.7. Nesse contexto, a incompletude das informações apresentadas impede a apuração de correspondência entre as despesas eventualmente comprovadas e o percentual de execução física do projeto, mesmo levando-se em conta a captação de valor menor que o previsto e todos os demais aspectos envolvidos no projeto em questão.
6.8. A análise realizada no item 5 da instrução à peça 154, a qual examinou minuciosamente os documentos mencionados pela recorrente às peças 22 e 79, inclusive as diversas matérias disponíveis em endereços da internet, embora demonstre que houve execução física, não possibilita o cálculo de percentual de execução, em virtude da falta de comprovação da maior parte dos gastos.
6.9. Vale ressaltar que o ônus de evidenciar o regular emprego da integralidade dos recursos públicos compete aos responsáveis, por meio de documentação consistente, nos termos pactuados, apta a demonstrar cabalmente os gastos efetuados na execução do objeto ajustado, o que não ocorreu no presente caso, diante da omissão no dever de prestar contas por parte da recorrente (Acórdão 8828/2019-TCU-Primeira Câmara, Rel. Bruno Dantas, 3587/2017-Segunda Câmara, Rel. Aroldo Cedraz, 6553/2016-1ª Câmara, Rel. Walton Alencar Rodrigues) .
6.10. Dessa forma, não cabe ao TCU ingerir-se da atribuição do MinC e emitir juízo primeiro sobre a execução física e/ou o alcance da finalidade do projeto. Essa providência poderia ter sido efetivada pelo órgão concedente caso a proponente tivesse honrado com suas obrigações, apresentando os documentos que lhe foram requeridos pelo órgão ministerial tempestivamente. Os seguintes enunciados extraídos da jurisprudência desta Corte de Contas corroboram esse entendimento:
Acórdão 12788/2016-TCU-Segunda Câmara, Rel. Augusto Shermann
A mera entrega de versão do produto final (filme de longa-metragem) não garante o efetivo cumprimento do objeto pactuado com base na Lei 8.313/1991 (Lei Rouanet) , cuja demonstração requer a avaliação e aprovação dos órgãos responsáveis.
Acórdão 6777/2014-TCU-Segunda Câmara, Rel. Min. José Jorge
A mera entrega de uma versão do produto final (filme de longa-metragem) não garante o efetivo cumprimento do objeto pactuado com base nas Leis 8.313/1991 (Lei Rouanet) e 8.685/1993 (Lei do Audiovisual) , cuja demonstração requer a avaliação e aprovação dos órgãos responsáveis.
Acórdão 6077/2010-TCU-Primeira Câmara, Rel. Min. José Múcio Monteiro
A demonstração de que um projeto foi executado não substitui a prestação de contas a ele correspondente. A prestação de contas no âmbito do Pronac é ato formal que deve ocorrer em conformidade com os normativos aplicáveis à espécie.
6.11. De toda forma, é sabido que a execução física (parcial ou integral) do objeto não seria suficiente para efetivamente comprovar a boa e regular aplicação dos recursos federais, já que seria imprescindível a efetiva demonstração da regularidade da correspondente execução físico-financeira do ajuste, com a necessária evidenciação do nexo causal entre o total dos recursos aportados e os dispêndios incorridos, o que não foi comprovado (Acórdão 3897/2019-TCU-Segunda Câmara, Rel. André de Carvalho, 6.098/2017-1ª Câmara, Rel. Benjamin Zymler e Acórdão 3223/2017-TCU-Segunda Câmara, Rel. Marcos Bemquerer) .
6.12. Assim, mesmo levando-se em conta o valor a menor que o previsto no contrato de patrocínio recebido pela recorrente (R$ 398.136, 60) e os demais elementos envolvidos no processo de produção e criação da Revista 'OutraCoisa', não é possível verificar o percentual de execução física do Projeto 'Outracoisa' a partir das despesas comprovadas.
CONCLUSÃO
7. Das análises anteriores, conclui-se que:
a) não foram apresentados documentos hábeis para concluir pela boa e regular execução financeira do projeto;
b) os novos elementos juntados pela recorrente à peças 161, 163 e 165, aliados à documentação já existente nos autos, são insuficientes para comprovar a existência de nexo de causalidade entre o total dos recursos captados e as despesas efetuadas para a realização do Projeto 'Outracoisa';
c) a incompletude das informações fiscais apresentadas permite inferir que apenas R$ 24.584,61 podem ser aprovados como despesas comprovadas;
d) conforme itens 5.3 e 5.16 desta instrução, levando-se em conta a redução do débito em R$ 44.237,40 proposto pelo MP/TCU, somado ao montante de R$ 24.584,61 referente às despesas em que foi possível estabelecer o nexo de causalidade entre os recursos recebidos e os gastos realizados, totalizando-se um abatimento de R$ 68.822,01 da condenação original, devendo-se abater tal débito da parcela com data de origem mais antiga, em benefício da recorrente no tocante à atualização monetária e ao cálculo dos juros;
e) em virtude da redução do débito, há que se proceder à redução proporcional da multa;
f) as despesas comprovadas não guardam correlação com o percentual de execução física do Projeto 'Outracoisa, o qual, não foi possível aferir;
7.1. Com base nessas conclusões, propõe-se o conhecimento e o provimento parcial do recurso, para reduzir o débito e a multa fundamentada no art. 57, da Lei 8.443/1992, aplicada ao responsável.
PROPOSTA DE ENCAMINHAMENTO
8. Diante do exposto, com fundamento nos artigos 32, inciso III, e 35, da Lei 8.443/1992, submetem-se os autos à consideração superior, com posterior encaminhamento ao Ministério Público junto ao Tribunal de Contas da União e ao Gabinete do Relator, propondo:
a) conhecer do recurso e, no mérito, dar-lhe provimento parcial, para:
a.1) reduzir o débito imputado pelo subitem 9.2 do acórdão recorrido, atribuindo=se a seguinte composição à dívida remanescente:
	Parcelas
	Débito (R$) 
	Termo inicial

	Primeiro repasse
	130.246,29
	6/7/2006

	Segundo repasse
	154.830,90
	26/9/2006

	Valor residual 
	88.474,80
	17/11/2007

a.2) reduzir proporcionalmente a multa aplicada à recorrente;
b) comunicar a deliberação que vier a ser proferida por esta Corte à recorrente, à Procuradoria da República no Estado do Rio de Janeiro e demais interessados."
O Ministério Público junto ao TCU, nos autos representado pelo Procurador Júlio Marcelo de Oliveira, manifestou-se nos seguintes termos (peça 171) :
"Nos termos do Relatório de TCE 10/2011 (peça 1, pp. 158/62) , do Relatório Complementar de TCE 10/2011 (peça 1, pp. 255/8) e do Relatório/Certificado de Auditoria SFC/CGU/PR 130/2014 (peça 1, pp. 269/74) , os quais apontaram débito no valor original de R$ 353.899,20, equivalente ao somatório dos dois recibos juntados aos autos (R$ 154.830,90 + R$ 199.068,30, peça 1, pp. 108/10) , trata-se de processo de tomada de contas especial instaurado pelo Ministério da Cultura - MinC, em razão, inicialmente, da omissão da entidade proponente no dever de prestar contas dos recursos captados na forma da Lei 8.313/1991 (Lei Rouanet) .
A captação pela empresa L&C Editora Ltda. objetivava a realização do projeto intitulado 'Revista Outracoisa' (Pronac 05-1781) , aprovado por meio da Portaria MinC 193, de 14/10/2005 (valor do apoio: R$ 2.398.950,00) , com vistas a difundir a produção cultural de artistas e de produtores independentes que se encontravam fora da evidência de mercado, mediante a produção de 6 edições da Revista Outracoisa (peças 1, pp. 50/60 e 138, e 22, p. 17) .
Após redução da importância de R$ 663.172,11, o valor aprovado pelo MinC alcançou R$ 1.735.777,89 (peça 1, pp. 94/106, 136/40 e 148) e o prazo para captação estendeu-se de 14/10/2005 a 17/10/2007 (peça 1, pp. 128 e 138/40) .
Em 3/7/2006 (peça 22, pp. 5/16) , foi celebrado o contrato de patrocínio entre a Petróleo Brasileiro S.A. - Petrobras (patrocinadora) e a L&C Editora (patrocinada) , no valor de R$ 442.374,00, com vigência de 294 dias (a contar da assinatura) , ou seja, até 25/4/2007. O objeto era a produção de 6 edições da Revista Outracoisa ao longo do ano de 2006, com tiragem de 200 mil exemplares (v.g., peças 1, pp. 66 e 112/4, e 22, pp. 5, 16, 108 e 114) .
A citação dos responsáveis solidários, inclusive da L&C Editora Ltda., foi promovida em virtude da não comprovação da boa e regular aplicação dos recursos, haja vista a omissão na prestação de contas dos recursos captados (R$ 442.374,00, peça 9) .
Rejeitadas as alegações de defesa, por intermédio do Acórdão 7866/2016-TCU-Segunda Câmara decidiu, entre outras medidas, com fundamento nos artigos 16, inciso III, alínea 'c', e 19, caput, da Lei 8.443/1992, entre outros (peça 56) :
'9.2. julgar irregulares as contas de Carlos Alberto Olsson (XXX.327.620-XX) , Gabriella Olsson Lisboa (XXX.894.730-XX) , L&C Editora Ltda. (06.132.091/0001-03) e Renato Vargas Saibro (XXX.038.340-XX) , condenando-os, solidariamente, ao pagamento da quantia de R$ 442.374,00 (...) , atualizada monetariamente e acrescida dos juros de mora, calculados a partir de 3/7/2006 [data da celebração do contrato de patrocínio com a Petrobras, peça 22, pp. 5/16], até a data do recolhimento, na forma prevista na legislação em vigor;
9.3. aplicar a Carlos Alberto Olsson (XXX.327.620-XX) , Gabriella Olsson Lisboa (XXX.894.730-XX) , L&C Editora Ltda. (06.132.091/0001-03) e Renato Vargas Saibro (XXX.038.340-XX) a multa prevista no art. 57 da Lei 8.443/1992, c/c o art. 267 do Regimento Interno, no valor individual de R$ 10.000,00 (...) '
Ao examinar o recurso de reconsideração interposto pelos quatro responsáveis condenados (peça 79) , com relação especificamente ao montante da dívida, a Secretaria de Recursos ponderou o seguinte (peça 108, p. 10) :
'8.7 no caso sob análise, identificam-se nos autos recibos de mecenato que totalizam R$ 353.899,20, valor inferior ao montante contratado com o patrocinador, que foi de R$ 442.374,00 (peças 1, p. 140; 22, p. 8) . Dessa forma, não constam dos autos recibos que deem suporte à totalidade dos repasses efetuados. Com isso, tendo em vista a alternativa mais benéfica ao recorrente, propõe-se a utilização de três termos iniciais para a incidência da atualização monetária e dos juros de mora. A primeira, referente ao primeiro recibo de mecenato acostado aos autos, datado em 6/7/2006, condizente ao repasse no valor de R$ 199.068,30 (peça 1, p. 110) . O segundo termo a quo, 26/9/2006, referente à data constante do segundo recibo acostado aos autos, a ser aplicado sobre o valor de R$ 154.830,90 (peça 1, p. 108) . E o terceiro marco inicial, a ser aplicado sobre o montante de R$ 88.474,80 (diferença entre a soma dos dois recibos e o valor total contratado) , tendo por base 17/11/2007, prazo final para a prestação de contas (peça 1, p. 148) .'
Na sequência, analisando o apelo, o Ministério Público de Contas assim se manifestou (peça 111, pp. 9/10) :
'Sobre o efetivo valor do dano, o Ministério Público de Contas tem dúvida sobre o real valor aportado pela Petrobras a título de patrocínio ao projeto da L&C Editora, uma vez que, embora o contrato firmado entre elas, no dia 3/7/2006, tenha totalizado R$ 442.374,00  (peça 22, p. 8) , os dois recibos trazidos ao processo somam apenas R$ 353.899,20, na composição que segue (peça 1, pp. 108/10) :
a) R$ 199.068,30 (6.7.2006) ;
b) R$ 154.830,90 (26.9.2006) .
Como visto no início deste parecer, o Tomador de Contas e o Controle Interno apontaram débito de somente R$ 353.899,20  (Relatório de TCE 10/2011: peça 1, pp. 158/62, Relatório Complementar de TCE 10/2011: peça 1, pp. 255/8, e Relatório/Certificado de Auditoria SFC/CGU/PR 130/2014: peça 1, pp. 269/74) .
 (...) 
No contrato celebrado pela L&C com a Petrobras, o cronograma de pagamento previsto era o seguinte (peça 22, p. 21) :
	 PARCELA
	DESCRIÇÃO/EVENTO
	VALOR (R$) 
	%

	1ª
	10 dias após assinatura do contrato e aprovação, por parte da Petrobras, de todas as peças gráficas relativas ao projeto, com a correta aplicação da logomarca da companhia.
	199.068,30
	45

	2ª
	15 dias após recebimento, análise e aprovação pela Petrobras de relatório parcial de execução do projeto até o mês de setembro, de acordo com o cronograma físico-financeiro apresentado.
	199.068,30
	45

	3ª
	15 dias após a apresentação e aprovação de relatório final de execução do projeto e cumprimento de todas as contrapartidas mencionadas no Anexo III deste contrato.
	44.237,40
	10

Estes autos não contêm informações sobre o efetivo repasse (ou não) da 3ª parcela e sobre o porquê do repasse a menor do valor da segunda (valor previsto: R$ 199.068,30, valor do recibo: R$ 154.830,90) , nem cópia dos pareceres emitidos pela Petrobras sobre o relatório parcial e o relatório final do projeto da editora [peça 22, pp. 60/87 e 101/24].
 (...) 
De fato, a L&C chegou a informar, genericamente, em 12/12/2006, que 'o projeto já captou R$ 442.374,00'  (peça 1, p. 112) , mas, em sede de alegações de defesa, declara que as liberações da Petrobras ocorreram nos dias 6/7/2006 e 26/9/2006, ou seja, foram da ordem de R$ 353.899,20 (peças 22, pp. 1 e 105: 'Verba Geral Patrocínio') .
Em que pese essa celeuma, o Ministério Público de Contas entende que, como a editora não trouxe aos autos o extrato bancário atinente à execução do projeto, hipótese que permitiria aferir o real valor dos aportes feitos, a condenação deve ser mantida pelo valor total contratado a título de patrocínio (R$ 442.374,00) , pois o ônus de trazer o extrato ao processo, vale lembrar, é dos responsáveis pela gestão dos recursos públicos.'
Mediante o Acórdão 9370/2017-TCU-Segunda Câmara deliberou por manter a condenação pela importância de R$ 442.374,00, mas promoveu diversos ajustes na decisão recorrida, conforme segue (peça 115) :
'9.1. conhecer do recurso e, no mérito, dar-lhe provimento parcial, com vistas a alterar os subitens 9.2 e 9.3 do Acórdão 7866/2016-TCU-Segunda Câmara, a fim de excluir da presente relação processual Gabriela Olsson Lisboa e os Srs. Carlos Alberto Olsson e Renato Vargas Saibro, retificar a data para incidência da atualização monetária e dos juros de mora sobre o valor do débito e modificar o cofre credor da dívida, na forma da redação a seguir:
'9.2. julgar irregulares as contas da L&C Editora Ltda. (06.132.091/0001-03) , condenando-a ao pagamento das quantias abaixo discriminadas [R$ 442.374,00], com a fixação do prazo de 15 (quinze) dias, a contar da notificação, para comprovar, perante o Tribunal (art. 214, inciso III, alínea 'a', do RI/TCU) , o recolhimento das dívidas aos cofres do Fundo Nacional da Cultura, atualizada monetariamente e acrescida dos juros de mora, calculados a partir dos termos iniciais indicados, até a data do recolhimento, na forma prevista na legislação em vigor:
	Parcelas
	Débito (R$) 
	Termo inicial

	Primeiro repasse
	199.068,30
	6/7/2006

	Segundo repasse
	154.830,90
	26/9/2006

	Valor residual
	88.474,80
	17/11/2007

9.3. aplicar à L&C Editora Ltda. (06.132.091/0001-03) a multa prevista no art. 57 da Lei 8.443/1992, c/c o art. 267 do Regimento Interno, no valor individual de R$ 10.000,00 (...) ;''
Em sede de recurso de revisão manejado pela L&C Editora Ltda. (peças 114 e 134) , a Secretaria de Recursos - Serur opinou, inicialmente, pelo conhecimento e pelo não provimento do apelo (peças 154 a 156) , mas o MP de Contas entendeu, com as vênias de estilo, que o valor do dano deveria ser retificado, com vistas a excluir, da condenação em débito, a quantia de R$ 44.237,40 (= R$ 442.374,00 - R$ 398.136,60) .
Isso porque, embora a conta bancária não fosse exclusiva para o projeto e a L&C Editora possuísse outras contas (peça 160) :
a) o prazo para captação encerrou-se em 2007 (peça 1, pp. 128 e 138/40) ;
b) o extrato bancário apresentado (Bradesco, Ag. 2722-7, c/c 10070-6) alcança o período de 14/7/2006 a 8/4/2009 (peça 114, pp. 29/40) , ou seja, retrata a movimentação financeira até cerca de um ano e meio após o término do período de captação dos recursos aprovado pelo ministério, mas somente identifica 4 transferências eletrônicas da patrocinadora, no total de R$ 398.136,60;
c) o contrato de patrocínio previa expressamente a conta na qual a Petrobras deveria efetuar os créditos, a saber (peça 22, p. 9) :
'6.4 Os pagamentos serão realizados na conta corrente a seguir discriminada:
Beneficiário: L&C EDITORA
Estabelecimento bancário e código: Bradesco, 237
Agência e código: Barra Garden Shopping, 2722-7
Endereço da agência bancária: Av. das Américas, 3255 - Barra da Tijuca - Rio de Janeiro - RJ
CEP: 22631-002
Conta corrente: 10070-6'
d) os dois recibos juntados aos autos (valor total: R$ 353.899,20) apontam a conta corrente 10070-6 como destinatária dos créditos da Petrobras (peça 1, pp. 108/10) .
Nesse cenário, o Ministério Público de Contas considerou, naquela oportunidade, não ser razoável manter a condenação pela importância de R$ 44.237,40 (= R$ 442.374,00 - R$ 398.136,60) , cujo crédito na conta da L&C Editora não restara efetivamente provado.
Em face dos extratos apresentados e das efetivas datas dos créditos dos recursos (peça 114, pp. 29/30) , o MP de Contas também ponderou que (peça 160) :
a) de modo a impedir eventual reforma em prejuízo, a 2ª parcela de R$ 44.237,40, em vez de ter o dia 17/5/2007 como data de origem (peça 114, p. 30) , deveria manter o termo inicial indicado no Acórdão 9370/2017-TCU-Segunda Câmara, qual seja, 17/11/2007 (peça 115) ;
b) assim, sugeriu-se que a composição do débito de que trata o item 9.2 do Acórdão 7866/2016-TCU-Segunda Câmara (peça 56) passasse a ser a seguinte:
	Data da ocorrência 
	Valor histórico (R$) 

	14/7/2006
	199.068,30

	13/11/2006
	110.593,50

	27/11/2006
	 44.237,40

	17/11/2007
	 44.237,40

	Total
	398.136,60

c) se acolhida a proposta de redução do montante devido, conviria também reduzir o valor da multa aplicada com base no art. 57 da Lei 8.443/1992 (item 9.3 do Acórdão 7866/2016-TCU-Segunda Câmara) .
Em face da documentação superveniente acostada aos autos pela L&C Editora Ltda. (peças 161 a 163 e 165) , Vossa Excelência determinou a reinstrução do feito, questionando o seguinte (peça 166) :
'a) À luz da jurisprudência citada no parágrafo 6.7 da instrução da peça 154, esses novos elementos juntados pela recorrente, aliados à documentação já existente nos autos, permitem inferir, em alguma medida, a existência de nexo de causalidade entre os recursos captados pela recorrente e as despesas efetuadas para a realização do Projeto 'Outracoisa', cadastrado no Programa Nacional de Apoio à Cultura sob o Pronac 051781?
b) Caso considere comprovado o nexo de causalidade em relação a alguma despesa, em que medida as despesas comprovadas guardam correspondência com o percentual de execução física do projeto, levando-se em conta que: i) conforme verificou o Ministério Público Junto ao TCU (peça 160) , dos R$ 442.374,00 previstos no contrato de patrocínio firmado com a Petrobras, para a produção de 6 edições da Revista Outracoisa com tiragem de 200 mil exemplares, apenas R$ 398.136,60 teriam sido efetivamente repassados à recorrente? ii) o projeto aprovado pelo Ministério da Cultura não englobava apenas a produção/impressão de revistas, mas também todo o processo de elaboração e criação desse material, de modo que, ao que tudo indica, o percentual do objeto executado não deveria ser aferido apenas com base na relação entre o número de exemplares previsto e o efetivamente comprovado?'
Revendo parcialmente seu posicionamento, a Serur agora opina, em pareceres uniformes, no sentido de o Tribunal (peças 168 a 170) :
a) conhecer do recurso de revisão manejado pela L&C Editora Ltda. (peças 114 e 134) contra o Acórdão 9370/2017-TCU-Segunda Câmara (peça 115) e, no mérito, dar-lhe provimento parcial, para:
a.1) reduzir o débito imputado pelo subitem 9.2 do acórdão recorrido, atribuindo-se a seguinte composição à dívida remanescente:
	Parcelas
	Débito (R$) 
	Termo inicial

	Primeiro repasse
	130.246,29
	6/7/2006

	Segundo repasse
	154.830,90
	26/9/2006

	Valor residual 
	 88.474,80
	17/11/2007

a.2) reduzir proporcionalmente a multa aplicada à recorrente;
b) comunicar a deliberação que vier a ser proferida por esta Corte à recorrente, à Procuradoria da República no Estado do Rio de Janeiro e aos demais interessados.
Em suas conclusões, a unidade técnica especializada pondera o seguinte (peça 168, pp. 15/6) :
a) a incompletude das informações fiscais apresentadas permite inferir que apenas R$ 24.584,61 podem ser aprovados como despesas comprovadas [R$ 7.000,00 + R$ 16.798,20 + R$ 786,41];
b) conforme itens 5.3 e 5.16 da instrução à peça 168, a redução do débito em R$ 44.237,40 proposta pelo MP/TCU no parecer à peça 160, somada ao montante de R$ 24.584,61 referente às despesas em que foi possível estabelecer o nexo de causalidade entre os recursos recebidos e os gastos realizados, totaliza um abatimento de R$ 68.822,01. Deve-se abater tal débito da condenação original, especificamente da parcela com data de origem mais antiga, em benefício da recorrente no tocante à atualização monetária e ao cálculo dos juros;
c) em virtude da redução do débito, há que se proceder à redução proporcional da multa;
d) as despesas comprovadas não guardam correlação com o percentual de execução física do Projeto 'Outracoisa', o qual não foi possível aferir.
Sobre as despesas que, no seu entender, podem ser tidas como comprovadas, as observações da Serur são as que seguem (peça 168) :
a) '5.12.e) em relação ao fornecedor Adilson da Cunha Pereira, identificou-se que os dois cheques a seguir, no total de R$ 7.000,00, podem ser aceitos como comprovantes de pagamento correspondentes a serviços prestados, no período de abril de 2006 a dezembro de 2007, como editor chefe da revista 'Outra Coisa', cujo recibo, no valor de 63.000,00 consta à peça 114, p. 28. Embora o recibo assinado pelo editor da revista se refira a pagamentos mensais de R$ 3.000,00, menciona acréscimos de benefícios de 13º salário e férias correspondentes ao período de 1 ano e 8 meses':
Ag. 2722-7 Conta corrente 9007-7
	Data de emissão
	Nº cheque
	Valor (R$) 
	Fornecedor
	Ref.

	29/2/2007
	1426
	3.500,00
	Adilson C. Pereira
	peça 165, p. 33

	30/3/2007
	1534
	3.500,00
	Adilson C. Pereira
	peça 165, p. 29

b) '5.12.g) de forma semelhante, identificou-se, em relação à Lisiane Olsson, os três cheques relacionados a seguir, no total de R$ 16.798,20, que podem ser aceitos como comprovantes de pagamento recebidos a título de gerência do projeto da revista 'Outra Coisa', no período de junho de 2006 a dezembro de 2007, cujo recibo, no valor de 75.000,00, consta à peça 114, p. 25. Nesse caso, resta sem comprovação referente a R$ 58.201,80 (R$ 75.000,00 - R$ 16.798,20) que lhe teriam sido pagos':
Ag. 2722-7 Conta corrente 10070-6 (específica do Projeto 'Outra Coisa') 
	Data de emissão
	Nº cheque
	Valor (R$) 
	Fornecedor
	Ref.

	30/11/2006
	15
	5.000,00
	Lisiane Olsson
	peça 165, p. 37

	6/12/2006
	21
	5.000,00
	Lisiane Olsson
	peça 165, p. 35

Ag. 2722-7 Conta corrente 9007-7
	Data de emissão
	Nº cheque
	Valor (R$) 
	Fornecedor
	Ref.

	17/6/2006
	1083
	6.798,20
	Lisiane Olsson
	peça 165, p. 39

c) '5.13. Em relação à CPMF, no exame do extrato da conta bancária específica à peça 114, p. 29-40, verifica-se o saldo negativo efetivamente ocorrido a título dessa contribuição no valor de R$ 786,41. A esse respeito, pode-se considerar regular essa parcela paga a título de CPMF na conta corrente específica, considerando a legitimidade da cobrança desse encargo à época, pois decorre de imposição legal, na linha de julgados do TCU sobre a matéria (Acórdão 987/2018-TCU-Primeira Câmara, Rel. Benjamin Zymler, 4458/2017-Segunda Câmara, Rel. Augusto Nardes e 1503/2015-1ª Câmara, Rel. Weder de Oliveira) '.
II
Em face do que restou apurado nos autos, notadamente da documentação acostada às peças 161 a 163 e 165, o Ministério Público de Contas manifesta-se parcialmente de acordo com a proposição oferecida pela Secretaria de Recursos, pois entende que algumas outras despesas também podem ser consideradas regulares, a saber:
a) no quadro constante do item 5.6 da instrução à peça 168, pp. 6/7, deixou de constar, possivelmente por equívoco da unidade técnica, a despesa no valor de R$ 7.453,14, cujas referências são as seguintes:
Ag. 2722-7 Conta corrente 10070-6 (específica do Projeto 'Outra Coisa') 
	Data de emissão
	Nº cheque
	Valor (R$) 
	Fornecedor
	Ref.

	20/12/2006
	23
	7.453,14
	Lisiane Olsson.
	peça 165, p. 11

Na instrução à peça 154, p. 8, constou o registro a seguir:
'k) recibo de pagamento de serviços de gerente de projeto referente à publicação da Revista 'Outracoisa' por parte da empresa L&C Editora Ltda. a Lisiane Olsson (XXX.475.560-XX) , datado de 12/7/2017, no valor de R$ 75.000,00, discriminados da seguinte forma (peça 114, p. 25) :
k.1) junho/2006 a junho/2007: R$ 60.000,00
k.2) julho/2007 a setembro/2007: R$ 15.000,00;'
Considerando que o valor de R$ 7.453,14 foi debitado da conta específica no dia 20/12/2006 (extrato à peça 114, p. 30) e que guarda coerência com o recibo consolidado de pagamento de serviços de gerente de projeto (R$ 75.000,00, peça 114, p. 25) , datado de 12/7/2007, a despesa é legítima;
b)  no item 5.9 da instrução à peça 168, p. 7, a Serur argumenta que:
' (...) não há como estabelecer a correlação necessária entre pagamentos e recursos captados, em relação aos fornecedores NovoDisc Midia Digital Ltda. (item 8 a 11 da relação de pagamentos à peça 163 e notas fiscais à peça 114, p. 18 a 21) , Marcos Antonio Bragatto (item 26 da relação de pagamentos e recibo à peça 114, p. 29) , Tiago Monteiro Vellasco (item 28 da relação de pagamentos e recibo à peça 114, p. 26) e Leandro Garcia Vellasco (item 29 da relação de pagamentos e recibo à peça 114, p. 27) , cujos dados não se identificam, nem no extrato bancário à peça 114, p. 29-40, nem nos cheques apresentados.'
A esse respeito, na instrução à peça 154, p. 8, a unidade técnica especializada anotou o seguinte:
'j) recibo de pagamento de serviços de jornalismo por parte da empresa L&C Editora Ltda. a Marcos Antônio Bragatto, datado de 29/6/2007, no valor de R$ 32.720,00, referentes à publicação da revista 'Outracoisa', discriminados da seguinte forma (peça 114, p. 24) :
j.1) Salário mensal de R$ 1.500,00 de julho/2006 a julho/2007 + 1/3 de férias: R$ 18.500,00;
j.2) Dezembro/2006 - 13º Salário 6/12 avos: R$ 750,00;
j.3) Salário mensal de R$ 1.500,00 de agosto de 2007 a março de 2008: R$ 12.000,00;
j.4) Dezembro/2007 - 13º salário 12/12 avos: R$ 1.500,00;
 (...) 
l) recibo de pagamento de serviços de jornalista da publicação da Revista 'Outracoisa', datado de 14/7/2007, pagos pela empresa L&C Editora Ltda. a Tiago Monteiro Velasco (XXX.485.377-XX) , no valor de R$ 23.200,00, sendo correspondentes a salário mensal de R$ 1.200,00, no período de 04/2006 a 10/2007, incluindo benefícios de 13º salário e férias correspondentes a 1 ano e 6 meses (peça 114, p. 26) ;
m) recibo de pagamento de serviços de designer gráfico da publicação da Revista 'Outracoisa', datado de 14/7/2007, pagos pela empresa L&C Editora Ltda. a Leandro Garcia Vellasco (XXX.045.377-XX) , no valor de R$ 21.075,00, sendo correspondentes a salário mensal de R$ 900,00, no período de 03/2006 a 12/2006, e R$ 1.200,00 no período de 01/2007 a 10/2007, incluindo benefícios de 13º salário e férias correspondentes a 1 ano e 7 meses (peça 114, p. 27) ;'
Em que pese a ausência de cópia dos respectivos cheques, minuciosa consulta ao extrato bancário permitiu ao Ministério Público de Contas identificar um débito, na conta específica (c/c 10070-6) , que se encaixa nos parâmetros dos salários acima identificados, conforme segue:
Ag. 2722-7 Conta corrente 10070-6 (específica do Projeto 'Outra Coisa') 
	DATA
	ESPECIFICAÇÃO
	VALOR (R$) 

	08/11/2007
	Cheque 000123
	1.500,00 (peça 114, p. 32) 

É bem verdade que intenso trânsito de recursos entre diversas contas da L&C Editora, tanto a crédito como a débito da conta específica, conforme anotação da Serur (peça 154, pp. 10/1) :
'6.9. Sobre os repasses da Petrobras identificados no extrato da conta apresentada, não há como garantir que se esgotaram somente nessas transferências, uma vez que a conta não é exclusiva para o projeto e existem outras contas da L&C Editora e de Lisiane que movimentaram a conta informada, como evidenciam as movimentações observadas nos dias 17/7/2006, 13/11/2006, 6/7/2007, 20/8/2007, 6/11/2007, 8/11/2007, 13/11/2007, entre outras. Dessa forma, se não comprovados os gastos efetuados com o projeto e o liame causal entre eles e os recursos transferidos, procede o cálculo do débito no valor total constante do contrato de patrocínio.'
De forma conservadora, porém, em prol da empresa, pode ser aceita a despesa no montante de R$ 1.500,00, ante a convergência entre as informações a seguir:
- recibo emitido por Marcos Antônio Bragatto, datado de 29/6/2007, no valor total de R$ 32.720,00, referente aos serviços como jornalista da 'Revista Outracoisa' (peça 114, p. 24) ;
- salário de, possivelmente, outubro/2007 (R$ 1.500,00) ;
- débito de R$ 1.500,00 em 8/11/2007 na conta específica (peça 114, p. 32) ;
c) sobre a Sonopress, a instrução à peça 168, p. 8, contém a análise que segue:
'5.12. Com relação aos quatro fornecedores destacados, os quais constam da relação de pagamentos, dos comprovantes de pagamentos, bem como dos cheques apresentados, não foi possível estabelecer o nexo de causalidade necessário para a totalidade das despesas, tendo em vista que:
a) não há correlação entre o único cheque de 1321, de 15/12/2006, no valor de R$ 8.460,00, do fornecedor Sonopress Rimo, cujos dados das notas fiscais apresentadas à peça 114, p. 11-17, foram a seguir transcritas, com quaisquer comprovantes de pagamento, uma vez que não há datas próximas, nem valores coincidentes. Ainda há o agravante de que a despesa pode não se referir ao projeto 'Outra Coisa', nem há garantia de que foi paga com o recurso captado, já que o cheque foi emitido de outra conta, que não a específica: (...) '
Na linha de aceitação, em caráter excepcional, de despesas realizadas com recursos de conta que não a específica, o MP de Contas entende que o cheque 1321, de 15/12/2006, no valor de R$ 8.460,00 (peça 165, p. 9) , do fornecedor Sonopress Rimo, pode ser tido como o pagamento de 50% da Nota Fiscal 52001, de 4/1/2007, no montante de R$ 16.920,00 (peça 114, pp. 17, e item 7 da relação de pagamentos à peça 163, p. 2) ;
d) também pode ser acolhida a despesa de R$ 8.899,50, em que pese a ponderação da Serur de que, 'em relação à Vox Editora Gráfica, cujos cheques estão relacionados a seguir, o único pagamento em que seria possível uma aproximação de correlação é o do cheque 1450, emitido em 6/3/2007, de R$ 8.899,50, mas é oriundo de outra conta que não a específica e há uma diferença de 15 centavos no valor de R$ 8.899,65, que seria da nota fiscal 44410/B (item 16 da relação de pagamentos à peça 163) , a qual consta apenas de declaração do fornecedor, com vencimento em 12/2/2007. Ressalta-se que a mera declaração do fornecedor não tem valor fiscal (peça 114, p. 22) ':
Ag. 2722-7 Conta corrente 9007-7
	Data de emissão
	Nº cheque
	Valor (R$) 
	Fornecedor
	Ref.

	6/3/2007
	1450
	8.899,50
	Vox Editora Ltda.
	peça 165, p. 5

Pelo conjunto probatório acostado aos autos e pela visão sistêmica da execução do projeto, as questões atinentes à conta não específica e à diferença de R$ 0,15 no valor de R$ 8.899,65 podem ser excepcionalmente superadas, assim como a ausência da Nota Fiscal 44410/B, ante a declaração do fornecedor, ainda que esta não tenha valor fiscal. A Vox Editora destacou, no caso, não mais possuir a segunda via do documento, ante o tempo transcorrido e o tempo da obrigação de guarda dos documentos fiscais e dos livros (peça 114, p. 22) .
Em síntese, à vista dessas considerações, o MP de Contas entende que, além dos valores propostos pela Serur (R$ 44.237,40 + R$ 24.584,61 = R$ 68.822,01) , também podem ser acolhidas as alegações acerca das importâncias a seguir: R$ 7.453,14, R$ 1.500,00, R$ 8.460,00 e R$ 8.899,50 (somatório = R$ 26.312,64) , de modo que o montante de R$ 95.134,65 (= R$ 68.822,01 + R$ 26.312,64) deve ser subtraído da condenação.
Nesse contexto, na visão do MP de Contas, o quantum debeatur e os termos iniciais para acréscimo dos encargos legais cabíveis, ante as datas dos créditos dos recursos na conta bancária (peça 114, pp. 29/30) e de modo a impedir eventual reforma em prejuízo no tocante à data da 2ª parcela de R$ 44.237,40, consoante explicado anteriormente, devem ser os seguintes:
	Parcelas
	Débito (R$) 
	Termo inicial

	Primeiro repasse
	103.933,65
[= 199.068,30 - 68.822,01 - 26.312,64]
	14/7/2006

	Segundo repasse
	110.593,50
	13/11/2006

	Terceiro repasse
	 44.237,40
	27/11/2006

	 Quarto repasse
	 44.237,40
	17/11/2007

III
No que tange ao questionamento de Vossa Excelência sobre 'em que medida as despesas comprovadas guardam correspondência com o percentual de execução física do projeto' (peça 166) , a Serur assevera que (peça 168) :
'6.7. (...) a incompletude das informações apresentadas impede a apuração de correspondência entre as despesas eventualmente comprovadas e o percentual de execução física do projeto, mesmo levando-se em conta a captação de valor menor que o previsto e todos os demais aspectos envolvidos no projeto em questão.
6.8. A análise realizada no item 5 da instrução à peça 154, a qual examinou minuciosamente os documentos mencionados pela recorrente às peças 22 e 79, inclusive as diversas matérias disponíveis em endereços da internet, embora demonstre que houve execução física, não possibilita o cálculo de percentual de execução, em virtude da falta de comprovação da maior parte dos gastos.
 (...) 
6.12. Assim, mesmo levando-se em conta o valor a menor que o previsto no contrato de patrocínio recebido pela recorrente (R$ 398.136, 60) e os demais elementos envolvidos no processo de produção e criação da Revista 'OutraCoisa', não é possível verificar o percentual de execução física do Projeto 'Outracoisa' a partir das despesas comprovadas.
CONCLUSÃO
7. Das análises anteriores, conclui-se que:
 (...) 
f) as despesas comprovadas não guardam correlação com o percentual de execução física do Projeto 'Outracoisa', o qual não foi possível aferir.'
De fato, não há como quantificar o exato percentual de execução física do projeto, até porque, entre outras razões, há controvérsias quanto ao real quantitativo ao final efetivamente pactuado.
Nos termos inicialmente propostos ao ministério, em 15/3/2005 (total: R$ 4.150.282,00, sendo R$ 2.777.200,00 à conta do mecenato e R$ 1.373.082,00 de recursos próprios) , o objeto era a produção de 6 edições da Revista Outracoisa ao longo do ano de 2006, com tiragem de 280 mil exemplares (peça 1, pp. 20, 28 e 30) , mas o ministério aprovou, em 19/7/2005, a captação de apenas R$ 2.398.950,00 (peça 1, p. 50) , sem deixar claro o correspondente impacto negativo no número de exemplares.
No dia 3/7/2006, a L&C Editora Ltda. pactuou com a Petrobras a edição de 200 mil exemplares (peça 22, pp. 5 e 16) .
Em 7/8/2006, a L&C Editora Ltda. solicitou ao MinC a redução da tiragem das revistas bimestrais, sugerindo 30.000 exemplares por cada uma das seis edições, ante o valor do aporte de recursos pelo patrocinador (peça 1, pp. 66/8) .
De outra parte, matéria disponível no portal da Petrobras ('Memória Cultural 2000-2008') noticiou o seguinte (peça 30, p. 3) :
'REVISTA OUTRACOISA
Projeto patrocinado em 2006
Trata-se da produção da revista OutraCoisa, única publicação de música independente com tiragem nacional. Cada número trouxe um CD encartado, com o intuito de servir de 'ponte' entre os que produzem música e os que a consomem, sem intermediação das grandes gravadoras.
O objetivo do projeto foi produzir, distribuir e divulgar a produção cultural de artistas independentes pouco assistidos pelos veículos convencionais, a fim de atingirem o grande público.
Foram produzidas seis edições da revista, ao longo do ano de 2006 [peça 50, p. 24], com tiragem de 20 mil exemplares. O conteúdo da revista, com matérias jornalísticas, teve enfoque cultural, político e econômico. Os ritmos dos CDs lançados foram do samba ao rock, passando pelo forró, hiphop, jazz, MPB, entre outros.'
Na instrução à peça 154, p. 5, a unidade técnica especializada bem ilustrou o confuso cenário:
'5.7. Ocorre que, examinando os anexos que são parte integrante do contrato de patrocínio, no Anexo I - proposta da patrocinada (peça 22, p. 17-21) , observou-se, distintamente do constante na referida Cláusula Primeira do Contrato de Patrocínio, que consta como previsto, no total das 6 edições, tiragem de 140.000 exemplares, sendo 30.000 nas 2 primeiras edições, 50.000 nas 2 seguintes e 60.000 nas 2 últimas (peça 22, p. 17) . Da mesma forma, consta no projeto apresentado ao Ministério da Cultura (peça 1, p. 6) . Mais adiante, ainda nos anexos, ao descrever o processo de distribuição, a patrocinada indica que irá produzir o total de 240.000 exemplares, devendo 171.200 desse total, quando vendidos, serem revertidos como receita própria da editora (peça 22, p. 19) . O mesmo consta na proposta apresentada ao MinC (peça 1, p. 10) . Ainda nos anexos ao contrato, o orçamento físico financeiro apresenta previsão de 63.000 exemplares para o total das 6 edições (peça 22, p. 20) , impossibilitando assim, concluir sobre o número total de exemplares a serem produzidos no âmbito do projeto.
5.8. Considerando essa indefinição, e tendo em vista o item 1.1 da Cláusula Primeira do referido Contrato de Patrocínio que trata do objeto do projeto, a seguir transcrito (peça 22, p. 5) , para fins de aferição da execução física, será considerada, além das 6 edições da revista, a tiragem de 200 mil exemplares:
 (...) 
5.9. Com relação à execução física, no documento Relatório Final de Execução de Projeto entregue pela empresa Editora L&C Ltda. à Petrobrás (peça 22, p. 59-101) , verifica-se, no conjunto das 6 edições da revista, informação sobre a tiragem de 56.000 exemplares (peça 22, p. 67-73) . Em planilha constante à peça 22, p. 105, que compõe documento denominado Relatório Petrobrás, constata-se número de 52.000 exemplares para as mesmas 6 edições da revista e 72.000 para o total de 8 edições da revista, distintamente do informado no site da Petrobrás. Frise-se que o contrato de patrocínio previa a produção de 6 edições.
5.10. Já no documento Despesas Operacionais Revista Outracoisa entregue pela recorrente como prestação de contas à peça 50, p. 25-31, informa-se a tiragem de 65.000 exemplares.
5.11. Evidenciada a inconsistência na informação sobre o total da tiragem, não há como formar convicção sobre o número de exemplares efetivamente produzidos nas 6 edições da revista. Entretanto, as informações constantes dos autos permitem concluir que não foram produzidos 200 mil exemplares, nem nas 8 edições da revista que a recorrente alega ter produzido no Relatório Físico - anexo IV (peça 114, p. 7) .
5.12. De toda forma, está configurada a execução apenas parcial do projeto, tendo em vista o não alcance do número de exemplares pactuados (200 mil exemplares) .'
Nesse contexto, não há como saber, de forma segura, qual era o número de exemplares que deveriam ter sido produzidos. Os autos também não deixam claro o número de exemplares efetivamente produzidos.
De todo modo, mesmo se considerando a menor tiragem acima noticiada (52.000 exemplares) , é possível entender que há coerência entre as despesas cujo nexo causal restou comprovado (R$ 95.134,65 = R$ 68.822,01 + R$ 26.312,64) e o percentual de execução física do projeto.
IV
Em face do exposto, o Ministério Público de Contas manifesta-se parcialmente de acordo com a proposição da Secretaria de Recursos (peças 168 a 170) , sugerindo apenas que, ao dar provimento parcial ao recurso de revisão manejado pela L&C Editora Ltda. (peças 114 e 134) contra o Acórdão 7866/2016-TCU-Segunda Câmara (peça 56) , o Tribunal, além de diminuir proporcionalmente o valor da multa aplicada à recorrente, reduza o montante do débito imputado pelo subitem 9.2 do acórdão recorrido, de modo que se atribua a seguinte composição à dívida remanescente:
	Data da ocorrência 
	Valor histórico (R$) 

	14/7/2006
	103.933,65

	13/11/2006
	110.593,50

	27/11/2006
	 44.237,40

	17/11/2007
	 44.237,40"

É o relatório.

8.1. Nara Vieira Bucar e outros, representando L&C Editora Ltda. - Me.  
8.2. Ana Carolina Paulon Capozzi (356.133/OAB-SP) e outros, representando Carlos Alberto Olsson, Gabriella Olsson Lisboa, L&C Editora Ltda. - Me e Renato Vargas Saibro;  
8.3. Paulo Elisio de Souza (18430/OAB-RJ) e outros, representando Cristina de Souza Aspesi.

Procurador Júlio Marcelo de Oliveira.

TOMADA DE CONTAS ESPECIAL. MINISTÉRIO DA CULTURA (EXTINTO). RECURSOS CAPTADOS NA FORMA DA LEI 8.313/1991. OMISSÃO NO DEVER DE PRESTAR CONTAS. CITAÇÃO. REVELIA DAS PESSOAS FÍSICAS. APRESENTAÇÃO DE DOCUMENTOS PELA PESSOA JURÍDICA. NÃO COMPROVAÇÃO DA REGULAR APLICAÇÃO DOS RECURSOS. CONTAS IRREGULARES. DÉBITO. MULTA. RECURSO DE RECONSIDERÇÃO. CONHECIMENTO E PROVIMENTO PARCIAL. RECURSO DE REVISÃO. APRESENTAÇÃO INTEMPESTIVA DE DOCUMENTOS RELATIVOS À PRESTAÇÃO DE CONTAS. DIMINUIÇÃO DO VALOR DO DÉBITO E DA MULTA. CONHECIMENTO E PROVIMENTO PARCIAL.

TOMADA DE CONTAS ESPECIAL (TCE)

Secretaria de Recursos (Serur); Secretaria de Controle Externo de Tomada de Contas Especial (SecexTCE).

Em julgamento, recurso de revisão, com pedido cautelar de efeito suspensivo, interposto pela empresa L&C Editora Ltda. contra o Acórdão 7866/2016-TCU-Segunda Câmara (peça 56) , alterado em virtude de provimento parcial de recurso de reconsideração pelo Acórdão 9370/2017-TCU-Segunda Câmara (peça 115) , por meio do qual o Tribunal julgou irregulares suas contas, imputou-lhe débito no valor histórico de R$ 442.374,00 (2006/2007) e aplicou-lhe multa de R$ 10.000,00. 
O julgamento pela irregularidade das contas teve como fundamento inicial a omissão no dever de prestar contas dos recursos captados pela recorrente na forma da Lei 8.313/1991 para realização do Projeto "Outracoisa", cadastrado no Programa Nacional de Apoio à Cultura sob o Pronac 051781, aprovado e autorizado pela Portaria 193, de 14/10/2005.
Nesta oportunidade, a recorrente alega, em suma, que: 
1.1. o recurso deve ser conhecido com base no princípio da verdade material e no art. 288, III, do Regimento Interno do TCU ("superveniência de documentos novos com eficácia sobre a prova produzida") , em razão dos documentos financeiros trazidos aos autos que suprem a omissão na prestação de contas;
1.2. na prestação de contas juntada à peça 114, verifica-se que todos os recursos públicos foram integralmente empregados no projeto, ainda que tenha havido intempestividade no dever de prestar as contas;
1.3. o projeto foi totalmente executado entre os anos de 2006 e 2007, conforme comprovam notícias nos diversos veículos de comunicação;
1.4. condená-la à devolução de valores configuraria enriquecimento ilícito da União, já que os recursos foram depositados na sua conta e elas os utilizou integralmente no projeto;
1.5. todos os comprovantes juntados à peça 114 guardam absoluto nexo de causalidade com o objeto do projeto, maior comprovação disso é a própria realização das revistas que, sem os recursos, não poderiam ser elaboradas e impressas;
1.6. não houve má-fé, pois a sócia remanescente da recorrente, Lisiane Olsson, não recebeu nenhuma notificação sobre a pendência no então Ministério da Cultura e, assim que tomou ciência da omissão, passou a adotar todas as providências possíveis para juntar a documentação financeira necessária; todavia, a quase  totalidade de seus fornecedores deram respostas negativas à solicitação, com a justificativa de que não mais possuíam os documentos fiscais por ter expirado o prazo exigido pela legislação tributária para manutenção dos documentos;
1.7. não obstante a dificuldade, a recorrente se esforçou para juntar todos os comprovantes, declarações e documentos que comprovam o nexo de causalidade entre os recursos captados e gastos decorrentes da execução do projeto, o que culminou com a prestação de contas financeira juntada à peça 114.
Diante dessas razões, requer:
1.8. o conhecimento do Recurso de Revisão;
1.9. a concessão de efeito suspensivo, em atenção aos relevantes fundamentos expostos e ao inegável risco de dano irreparável à recorrente; 
1.10.  a análise da prestação de contas financeira, juntada à peça 114., o que certamente culminará no julgamento pela regularidade das contas apresentadas com a consequente reversão da multa aplicada nos moldes do artigo 57 da Lei 8.443/1992;
1.11.  caso assim não entendam Vossas Excelências, que a eventual permanência da sanção seja aplicada de acordo com os princípios da proporcionalidade e da razoabilidade imprescindíveis nas decisões desta Corte.
Por meio de Despacho à peça 138, admiti o processamento do recurso, porquanto preenchidos os requisitos de admissibilidade de que tratam os artigos 32, inciso III, e 35, inciso III, da Lei 8.443/1992, e indeferi o pedido de concessão de efeito suspensivo, ante a falta de amparo normativo, conforme os fundamentos contidos na instrução da Secretaria de Recursos à peça 135.
No mérito, após examinar as razões recursais, a Secretaria de Recursos concluiu que:
1.12. não foram apresentados documentos hábeis para concluir pela boa e regular execução financeira do projeto;
1.13. os elementos juntados são insuficientes para comprovar a existência de nexo de causalidade entre o total dos recursos captados e as despesas efetuadas para a realização do Projeto "Outracoisa";
1.14. a incompletude das informações fiscais apresentadas permite inferir que apenas R$ 24.584,61 podem ser aprovados como despesas comprovadas;
1.15. levando-se em conta a redução do débito em R$ 44.237,40 proposto pelo MP/TCU em seu primeiro parecer, somado ao montante de R$ 24.584,61, deve-se abater R$ 68.822,01 da condenação original, a ser deduzido da parcela mais antiga, por se mostrar mais favorável à recorrente;
1.16. em virtude da redução do débito, há que se proceder à redução proporcional da multa; 
1.17. não foi possível aferir o percentual de execução física do projeto; 
Assim, a Serur propõe o conhecimento e o provimento parcial do recurso para reduzir a débito e a multa.
O Ministério Público junto ao TCU, representando pelo Procurador Júlio Marcelo de Oliveira, por sua vez, manifestou sua concordância parcial com as conclusões da Serur, por entender que outras despesas poderiam ser consideradas regulares.
Em síntese, à vista dessas considerações, o MP de Contas entende que, além dos valores propostos pela Serur, também podem ser acolhidas as alegações acerca das importâncias de: R$ 7.453,14, R$ 1.500,00, R$ 8.460,00 e R$ 8.899,50 (somatório = R$ 26.312,64) , de modo que o montante de R$ 95.134,65 (= R$ 68.822,01 + R$ 26.312,64) deve ser subtraído da condenação.
Em relação à execução física, o MPTCU enfatizou que não seria possível aferir 100% de execução do projeto, pois não há certeza sobre o número de exemplares pactuados da revista.
II
        Preliminarmente, ratifico o despacho exarado no sentido de que o presente recurso merece ser conhecido, porquanto preenche os requisitos de admissibilidade previstos nos arts. 32, inciso III, e 35, III, da Lei 8.443/1992. 
Quanto ao mérito, concordo com a análise empreendida pelo Ministério Público junto ao TCU, transcrita no relatório precedente, razão pela qual incorporo seus fundamentos às minhas razões de decidir, sem prejuízo das seguintes considerações. 
De acordo com os extratos bancárias juntados posteriormente pela recorrente (peça 114, pp. 29/40) , foram transferidos apenas R$ 398.136,60 para a conta da L&C Editora Ltda. durante o período em que vigeu o projeto, e não o montante de R$ 442.374,00 inicialmente pactuado com a Petrobras, razão pela qual o valor da condenação inicial deve ser diminuído de R$ 44.237,40.
Ademais, a recorrente juntou alguns recibos que, pelas datas, valor e natureza das despesas, quando confrontados com os extratos bancários, indicam terem correspondência com o objeto do projeto, evidenciando o nexo de causalidade. São eles os pagamentos: i) ao editor chefe da Revista Outra Coisa, no valor de R$ 7.000,00, ii) à gerente de projeto no valor de R$ 24.251,34; iii) a título de CPMF, no valor de R$ 786,41; iv) a jornalista, no valor de R$ 1.500; v) a Sonopress Rimo, no valor de R$ R$ 8.460,00; e vi) a Vox Editora Gráfica, no valor de R$ 8.899,50, conforme detalhadamente demonstrado no parecer do Parquet.
Registro que há evidências de que o projeto foi executado, embora não se saiba em que percentual, pois a tiragem de exemplares da Revista Outra Coisa que havia sido inicialmente pactuada foi modificada durante a execução do projeto, sendo os diversos documentos juntados contraditórios entre si no que se refere ao montante final acordado.
Em relação aos demais documentos de despesas juntados pela recorrente, não é possível caracterizar o nexo de causalidade, diferentemente do que ela alega em suas razões.
Sem essa caracterização, não existem provas de que todos os recursos captados foram empregados no projeto.
Registre-se que, ainda que ficasse comprovada a execução total do projeto, a ausência do nexo de causalidade impediria o julgamento pela regularidade das contas, consoante jurisprudência pacífica do Tribunal (Acórdão 597/2019-TCU-Segunda Câmara, 2.914/2015-TCU-Plenário, 7.139/2020-TCU-Segunda Câmara, entre outros) .
Não há que se falar em enriquecimento ilícito da União, uma vez que, diante da falta de demonstração do nexo de causalidade, não resta comprovado o destino dos recursos públicos captados. 
Por fim, também não se configura a boa-fé da recorrente, uma vez que grande parte da aplicação dos recursos deixou de ser comprovada regularmente.
Ante o exposto, voto por que o Tribunal adote o Acórdão que ora submeto à deliberação deste Colegiado.
TCU, Sala das Sessões Ministro Luciano Brandão Alves de Souza, em 12 de agosto de 2020.
Ministro BRUNO DANTAS
Relator